ACORDAO-COMPLETO-2435012

ACÓRDÃO 3668/2021 ATA 6/2021 - SEGUNDA CÂMARA

VISTOS, relatados e discutidos estes autos de Recurso de Reconsideração interposto por Anencir Flores da Silva, ex-prefeito de Cândido Godói/RS, contra o Acórdão 9534/2019-TCU-Segunda Câmara (Relator Ministro Aroldo Cedraz) , por meio do qual o Tribunal julgou irregulares as contas do recorrente, em apreciação de Tomada de Contas Especial instaurada pela Fundação Nacional de Saúde (Funasa) , em virtude da inexecução parcial do objeto do Convênio 917/2001, firmado com o município de Cândido Godói/RS, voltado à "execução de melhorias habitacionais para controle da Doença de Chagas".
ACORDAM os Ministros do Tribunal de Contas da União, reunidos em sessão da Segunda Câmara, diante das razões expostas pelo relator, em:
9.1. nos termos dos arts. 32, inciso I, e 33, da Lei 8.443/1192, conhecer do presente recurso, para, no mérito, dar-lhe provimento parcial, com a redução em R$ 11.066,40 do débito imputado ao responsável por meio do item 9.1 do Acórdão 9534/2019-TCU-Segunda Câmara, que passa a ser de R$ 88.162,27 (valor original, data da ocorrência 11/6/2002) ;
9.2 dar ciência desta deliberação ao recorrente e demais interessados no processo, informando que o teor integral das peças que o integram poderá ser obtido no endereço eletrônico www.tcu.gov.br/acordaos e que o acesso às demais peças do processo pode ser obtido no endereço eletrônico deste Tribunal, opção "vista eletrônica".

Recurso de reconsideração contra decisão que julgou as contas do recorrente irregulares, condenou-o em débito e aplicou-lhe multa em virtude da inexecução parcial do convênio cujo objeto era a execução de melhorias habitacionais para o controle da Doença de Chagas.

Segunda Câmara

Fundação Nacional de Saúde; Prefeitura Municipal de Cândido Godói - RS.

3. Interessados/Responsáveis/Recorrentes:
3.1. Interessados: Fundação Nacional de Saúde (26.989.350/0001-16); Prefeitura Municipal de Cândido Godói - RS (87.612.842/0001-82)
3.2. Recorrente: Anencir Flores da Silva (XXX.525.830-XX).

13.1. Ministros presentes: Aroldo Cedraz (na Presidência) e Raimundo Carreiro (Relator).
13.2. Ministro-Substituto convocado: Marcos Bemquerer Costa.
13.3. Ministro-Substituto presente: André Luís de Carvalho.

RAIMUNDO CARREIRO

Ministro Aroldo Cedraz.

Trata-se de recurso de reconsideração interposto por Anencir Flores da Silva, ex-prefeito de Cândido Godói-RS (gestão 2001-2004) , contra o Acórdão 9534/2019-TCU-Segunda Câmara, por meio do qual o Tribunal, em apreciação de tomada de contas especial instaurada pela Fundação Nacional de Saúde (Funasa) , em virtude da inexecução parcial do objeto do Convênio 917/2001, celebrado com a referida municipalidade para a execução de melhorias habitacionais no controle da Doença de Chagas, decidiu julgar irregulares as contas do responsável, ora recorrente, com condenação em débito.
2.	Reproduzo a seguir instrução lançada no âmbito da Secretaria de Recursos - Serur (peça 86) , a qual obteve a concordância do Diretor da unidade (peça 87) e do Ministério Público junto ao TCU (peça 88) , verbis:
HISTÓRICO
Trata-se Tomada de Contas Especial (TCE) instaurada pela Fundação Nacional de Saúde (Funasa) em desfavor do Sr. Anencir Flores da Silva, ex-prefeito de Cândido Godói-RS, gestão 2001-2004, em virtude da inexecução parcial do Convênio 917/2001, cujo objeto era "a execução de melhorias habitacionais para o controle da Doença de Chagas".
Os recursos previstos para implementação do objeto foram orçados em R$ 202.000,00, sendo R$ 200.000,00 à conta da Funasa (Concedente) e R$ 2.000,00 a título de contrapartida do Convenente.
Após desenvolvimento do processo esta Corte, a partir das cinco visitas técnicas realizadas pelo repassador dos recursos e a avaliação conclusiva (Relatório de Visita Técnica 5 - visita técnica final - de 26/6/2006 - peça 1, p. 87-97) , constatou que foram executadas 51 unidades das 104 previstas, logo o recorrente foi condenado pela inexecução parcial do objeto correspondente às unidades não executadas, que totalizaram a importância de R$ 99.228,67.
1.1. Neste momento, o recorrente insurge-se contra a deliberação previamente descrita.
EXAME DE ADMISSIBILIDADE
Reitera-se o exame de admissibilidade contido nas peças 72-73, que propôs a suspensão dos efeitos dos itens 9.1, 9.2 e 9.2.2 do acórdão recorrido e acatado pelo Relator, Ministro Raimundo Carreiro (despacho de peça 75) . 
EXAME DE MÉRITO
Delimitação
1.2. Constitui objeto do presente recurso definir se:
	a) ocorreu a prescrição do débito;
	b) houve desrespeito a Instrução Normativa 71/2012 e prejuízo à defesa;
	c) houve a correta execução do objeto e a consequente inexistência do débito.	
Da prescrição 
O recorrente aduz em suas razões recursais a ocorrência da prescrição do débito. 
Argumenta, em síntese, que:
	a) ocorreu a nulidade do julgado, uma vez que o acórdão não se manifestou sobre tal argumento apresentado nas alegações de defesa;
b) transcorreu mais de dez anos entre a data dos fatos (30/3/2006 - Prazo final para prestação de contas) e a notificação realizada pelo TCU (julho de 2017) ;
	c) a tomada de contas especial não se confunde com o direito de pedir ressarcimento em juízo, portanto não aplicável ao caso a imprescritibilidade do art. 37, §5º, da CRFB/88.
No sentido da tese exposta, cita decisões do TRF-4ª:AgR 5036488-50.2019.4.04.0000/RS, 5034313-83.2019.4.04.0000/RS e do STF:MS 35971, RE 669.069. 	
Análise:
No tocante à alegação de nulidade do julgado em razão de o acórdão não se manifestar sobre a prescrição do débito, veja o que dispôs o voto condutor (peça 50) , verbis: 
6. A SEC-AM fez adequada avaliação dos fatos e elementos trazidos aos autos, confrontando-os com as alegações de defesa do responsável, e concluiu que seus argumentos foram incapazes de demonstrar a regular aplicação dos recursos públicos por ele geridos.
7. Acolho e incorporo às minhas razões de decidir, integralmente, o conteúdo da instrução técnica e sua respectiva proposta de encaminhamento, com a qual anuiu o Ministério Público junto ao Tribunal, sem prejuízo dos destaques que farei adiante.
No relatório (peça 51, itens 44 a 46) registrou-se a prescritibilidade da multa e a imprescritibilidade do débito e deu-se seguimento ao processo. Por isso, não há que se falar em nulidade do julgado.
Em relação ao transcurso de prazo e da prescrição do débito, a alegação de prescrição assume particular relevância, dado o recente julgamento, pelo STF, do RE 636.886 (tema 899 da repercussão geral) . Os significativos impactos deste julgamento foram objeto de análise pela Serur nos autos do TC Processo 027.624-2018-8. Por economia processual, juntou-se a estes autos (peça 85) cópia do exame e do pronunciamento da unidade emitidos pela Serur naquele processo, em que foram fundamentadas as seguintes premissas, que serão consideradas no presente exame:
	a)  pela jurisprudência até então vigente, a pretensão punitiva exercida pelo Tribunal de Contas estava sujeita à prescrição, regida pelos critérios fixados no Acórdão 1441/2016-TCU-Plenário. Já quanto ao débito, a ação de ressarcimento era considerada imprescritível, por expressa previsão do art. 37, § 5º, da Constituição Federal. No entanto, ao julgar o RE 636.886, o STF conferiu nova interpretação a esse dispositivo, fixando a tese de que "é prescritível a pretensão de ressarcimento ao erário fundada em decisão de Tribunal de Contas";
	b)  embora o RE 636.886 tenha por objeto a execução de acórdão condenatório proferido pelo TCU, a interpretação conferida pelo STF ao art. 37, § 5º, da Constituição, afeta a ação de ressarcimento como um todo, abrangendo não só a execução, mas também a pretensão condenatória. E, ao contrário da decisão proferida no julgamento do tema 897 (RE 852.475) , no tema 899, relativo à atuação do Tribunal de Contas, a conclusão de que a pretensão de ressarcimento é prescritível foi estabelecida de forma categórica, sem ressalvar as condutas dolosas;
	c)  as pretensões punitiva e de ressarcimento devem observar o mesmo regime na atividade de controle externo, dado o objetivo comum da prescrição, de fixar prazo para o Tribunal de Contas agir, buscando caracterizar o ilícito, identificar seu autor, dimensionar as consequências da conduta (em especial, a quantificação do dano) e impor as consequências legais, independentemente do fato de tais consequências terem natureza punitiva ou ressarcitória;
	d)  o Código Civil e a Lei 9.873/1999 constituem as duas alternativas que, de forma mais consistente, polarizam os debates acerca do regime de prescrição a ser observado no processo de controle externo. Não obstante a relevância dos fundamentos utilizados no Acórdão 1441/2016-TCU-Plenário, favoráveis à aplicação do Código Civil, a Lei 9.873/1999 adota balizas usuais no âmbito do direito público, prevê causas de interrupção em tudo compatíveis com o processo de controle externo e já vem sendo utilizada pelo STF para limitar o exercício da pretensão punitiva pelo TCU, em decisões posteriores ao Acórdão 1441/2016-TCU-Plenário. Assim, até que sobrevenha norma específica, entende-se que a prescrição das medidas de ressarcimento a cargo do tribunal de contas deve observar o regime Lei 9.873/1999;
	e)  considerando, porém, que o acórdão proferido no RE 636.886 ainda está sujeito à oposição de embargos declaratórios, não é recomendável reconhecer a prescrição desde logo, ante a possibilidade de esclarecimento da decisão em sentido diverso do ora defendido (como, por exemplo, no que se refere aos atos dolosos) ou mesmo a modulação de seus efeitos, para preservar as ações de controle instauradas com base no entendimento jurisprudencial até então vigente;
	f)  assim, nos casos em que a prescrição não tenha ocorrido por nenhum dos dois regimes (Código Civil ou Lei 9.873/1999) , o desfecho do processo não se alterará, qualquer que seja a premissa adotada (imprescritibilidade, prescritibilidade pelo Código Civil ou pela Lei 9.873/1999) , viabilizando-se o imediato julgamento. Já nas situações em que a pretensão de ressarcimento esteja prescrita por algum dos dois regimes, ou por ambos, é recomendável que o julgamento do processo seja sobrestado, até ulterior deliberação do Tribunal. 
Partindo-se dessas premissas, passa-se ao exame da prescrição no caso em exame.  
De acordo os critérios do Acórdão 1441/2016-TCU-Plenário, esta Corte já examinou e acolheu a prescrição conforme se extrai dos itens 44, 45 e 46 do relatório (peça 51, p. 6) , acolhido pelo voto condutor, verbis: 
 44.	Com relação à ocorrência da prescrição da pretensão punitiva dos responsáveis julgados por este Tribunal, foi aprovado, por meio do Acórdão 1441/2016-TCU-Plenário (relator: Walton Alencar Rodrigues) , incidente de uniformização de jurisprudência que firmou entendimento de que a matéria se subordina ao prazo prescricional de dez anos indicado no art. 205 do Código Civil, contado a partir da data de ocorrência da irregularidade a ser sancionada.
45.	No presente caso, o prazo limite para a prestação de contas ocorreu em 30/3/2006; e o pronunciamento desta unidade técnica a respeito da citação do Sr. Anencir Flores da Silva, em 15/5/2017 (peça 23) , portanto, há mais de dez anos. 	
46.	Assim, não será proposta a aplicação ao responsável da multa prevista no art. 57 da Lei 8.443/1992, uma vez configurada a ocorrência da prescrição da pretensão punitiva por parte deste Tribunal. Contudo, as ações de ressarcimento ao erário são imprescritíveis, razão pela qual este processo terá prosseguimento. 
Logo, se adotada esta tese haveria prescrição do débito.
Caso se adote as premissas fixadas na Lei 9.873/1999 ao caso em exame, e considerando-se o prazo geral, de cinco anos, observa-se que não teria ocorrido a prescrição. Para tanto, é preciso considerar os seguintes parâmetros:
a) Termo inicial:
A Lei 9.873/1999, art. 1º, parte final, traz previsão expressa a respeito do início do prazo em se tratando de infração de caráter permanente ou continuado. Nesta hipótese, a prescrição começa a correr não da data de cada fato, e sim "do dia em que tiver cessado" a permanência ou a continuidade. 
Na hipótese em exame, o recorrente foi condenado pela inexecução do objeto, logo, entende que há de se ter como termo inicial da prescrição o dia após a data final para prestação de contas  (30/3/2006) , uma vez que neste instrumento deveria comprovar a correta execução do objeto. Logo o marco inicial da contagem do prazo para prescrição é 31/3/2006.
b) Prazo:
A Lei 9.873/1999 apresenta um prazo geral, de cinco anos (art. 1º) , e um prazo especial, previsto no art. 1º, § 2º, a saber: "quando o fato objeto da ação punitiva da Administração também constituir crime, a prescrição reger-se-á pelo prazo previsto na lei penal".
Entende-se, inexistir nos autos, elementos suficientes para afirmar que a irregularidade discutida nesta TCE, configura crime, logo, deve-se aplicar, a nosso sentir, o prazo geral de cinco anos estabelecido no art. 1º, da Lei 9.873/1999. 
Estabelecidas as premissas: (a) termo inicial e (b) prazo há que se apurar as causas interruptivas da prescrição.
c) Interrupções por atos inequívocos de apuração dos fatos:
No regime da Lei 9.873/1999, a prescrição se interrompe "por qualquer ato inequívoco, que importe apuração do fato" (art. 2º, II) . A semelhança de exemplo típico, citado na peça 85 (auditorias de benefício, pelo INSS, que apuram a legalidade dos atos) , entende-se que a instauração do processo de TCE no órgão repassador dos recursos também é um exemplo típico dessa causa interruptiva (vide situações similares discutidas no MS 32.201) . Com esse fundamento, a prescrição foi interrompida:
 (1) em 29/3/2010 (peça 1, p. 3) , com a instauração da TCE na Funasa;
 (2)  em 21/11/2012 (peça 4, p. 51) , com a elaboração de Parecer Técnico pela Funasa;
 (3)  em 27/3/2014 (peça 4, p. 73) , com a elaboração de Parecer Financeiro pela Funasa;
 (4) em 21/6/2016, uma vez que, a nosso sentir, o protocolo da TCE no TCU caracteriza-se ato inequívoco de apuração e, portanto, incide a regra insculpida no art. 2º, II, da Lei 9.873/1999. Dessa forma, ocorreu nova interrupção do prazo da prescrição na data de protocolo da TCE nesta Corte. A data a ser considerada deve ser o dia 21/6/2016, pois é a data que consta na peça 1 desta TCE e que na descrição do evento está registrado como "Documento juntado ao processo Processo 018.445/2016-0 por Secex-RS/ASS".
d) Interrupções pela citação dos responsáveis:
A prescrição também é interrompida "pela notificação ou citação do indiciado ou acusado, inclusive por meio de edital", nos termos do art. 2º, I, da Lei 9.873/1999. E, no regime dessa lei, a interrupção se dá pela citação propriamente dita, e não pelo despacho que a ordena. Com esse fundamento, houve duas novas interrupções em decorrência de citações válidas ao recorrente, quais sejam: 
 (1) em 28/4/2010, citação válida realizada pela Funasa (peça 1, p. 211) referente à Notificação 001/2010 (peça 1, p.197) na fase interna da TCE e, 
 (2) em 1/6/2017 (peça 26) , citação realizada por esta Corte de Contas. 
e) Interrupção pela decisão condenatória recorrível:
Por fim, a prescrição também se interrompe "pela decisão condenatória recorrível" (art. 2º, III, da Lei 9.873/1999) . Com esse fundamento, houve a interrupção em 24/9/2019  (peça 49) , data da sessão em que foi proferido o acórdão condenatório (peça 49) . Essa interrupção é relevante, por estabelecer prazo para julgamento do recurso.
f) Da prescrição intercorrente:
Nos termos do art. 1º, § 1º, da Lei 9.873/1999, opera-se a prescrição intercorrente se o processo ficar paralisado por mais de três anos, aguardando "julgamento ou despacho".
Note-se que há uma correlação entre essa hipótese e as causas de interrupção da prescrição do art. 2º. Com efeito, uma vez interrompida a prescrição por alguma das hipóteses do art. 2º, o processo não pode ficar inativo, sem qualquer inovação processual relevante, por mais de três anos.
Trata-se de prazo específico, não se aplicando nem o prazo geral de cinco anos nem o prazo especial, da lei penal (§ 2º) . A finalidade da prescrição intercorrente, com seu prazo próprio, é a de assegurar a eficiência e celeridade nas apurações administrativas. Seria contrário a essa finalidade a paralisação injustificada do processo por período maior que o triênio estabelecido para a hipótese.
A extrapolação do prazo de três anos, sem inovação relevante no processo, pode configurar negligência. Por isso, além de se operar a prescrição, deve-se promover a "apuração da responsabilidade funcional decorrente da paralisação, se for o caso".
Em muitas situações o exame da prescrição intercorrente pode ficar prejudicado nos processos já em tramitação no TCU. Como a ação de ressarcimento era considerada imprescritível, as peças que compõem a tomada de contas especial, elencadas no art. 10 da Instrução Normativa- TCU 71/2012, não contemplam informações pormenorizadas quanto ao andamento do processo na fase interna, o que pode prejudicar a análise de eventual paralisação por mais de três anos.
Assim, caso o tribunal venha a adotar a sistemática da Lei 9.873/1999 para aferir a prescrição, convém avaliar, oportunamente, a possibilidade de ajustes na IN-TCU 71/2012, para que as tomadas de contas especiais encaminhadas ao tribunal contemplem informações sobre as interrupções ocorridas na fase interna do procedimento (como, por exemplo, declaração do órgão instaurador da TCE, de que o processo não ficou paralisado por mais de três anos, na forma do art. 1º, § 1º, da citada lei) .
g) Exame da ocorrência da prescrição:
O exame da prescrição, a partir dos elementos acima descritos, pode ser melhor visualizado conforme a tabela abaixo:

Conclusão sobre a prescrição
Logo, ainda que existissem outros eventos interruptivos, não se verifica a ocorrência da prescrição e nem da prescrição intercorrente, cujo prazo é de apenas três anos. 
Dessa forma, caso se entenda aplicável o regime do Acórdão 1441/2016-TCU-Plenário o débito estaria prescrito, mas se o entendimento for o da Lei 9.873/1999 não haveria prescrição, assim,  por haver a possibilidade de esclarecimentos/modulação dos efeitos da decisão do STF (Tema 899) , propõe-se o sobrestamento dos presentes autos. 
Do desrespeito a Instrução Normativa 71/2012 e do prejuízo à defesa
 Defende-se a inobservância da Instrução Normativa-TCU 71/2012 e prejuízo à defesa do recorrente.
Alega que:
	a) protocolou junto ao Município requerimento com pedido de um conjunto de informações e recebeu como resposta a impossibilidade de fornecimento dos documentos em razão deles não mais constar nos arquivos da prefeitura, ante a decorrência de longo lapso temporal, restando, dessa forma, demonstrado o prejuízo à ampla defesa a ser realizada pelo recorrente (peça 65) ;
	b) a presente TCE não foi aberta pelo TCU e sim pela Funasa, não existindo nos autos qualquer determinação desta Corte para a abertura, o que demonstra o descumprimento do art. 6º, II, da IN-TCU 71/2012.
Análise:
A jurisprudência deste Tribunal vinha considerando algumas contas especiais iliquidáveis, em face da mora desarrazoada e injustificada por parte do órgão de controle e (ou) dos órgãos repassadores no exame de documentos relativos às prestações de contas, mas que por alguma falha tardiamente apontada, eram ao final rejeitadas.
Nesses casos, entendia-se que o longo tempo decorrido entre a prestação de contas e a sua rejeição pelo órgão repassador trazia prejuízos sensíveis à defesa do responsável, prejuízos estes que não são decorrentes de sua própria conduta, mas da administração, restando violado o pleno exercício da ampla defesa e do contraditório.
Em atenção a essa tendência, ainda na vigência da IN/TCU 56/2007 foi incluído o § 4º do artigo 5º, verbis: 
"§ 4º Salvo determinação em contrário do Tribunal, fica dispensada a instauração de tomada de contas especial após transcorridos dez anos desde o fato gerador, sem prejuízo de apuração da responsabilidade daqueles que tiverem dado causa ao atraso, nos termos do art. 1º, § 1º."
Na mesma linha de entendimento as instruções normativas que a sucederam (IN/TCU 71/2012 e IN/TCU 76/2016) , dispuseram:
Art. 6º Salvo determinação em contrário do Tribunal de Contas da União, fica dispensada a instauração da tomada de contas especial, nas seguintes hipóteses:
 (...) 
II - houver transcorrido prazo superior a dez anos entre a data provável de ocorrência do dano e a primeira notificação dos responsáveis pela autoridade administrativa competente;
1.3. Há que se ressaltar que a regra tanto do art. 5º, §4º, da IN-TCU 56/2007, quanto do art. 6, II, das IN/TCU 71/2012 e 76/2016 não são absolutas. Os comandos normativos dispensam a instauração de TCE, mas ressalvam a possibilidade de determinação em contrário do Tribunal, de modo que a análise da conveniência e da oportunidade, bem como da razoabilidade de se prosseguir na instrução, deve ser feita caso a caso (v.g Acórdão 67/2014-TCU-Plenário; 3855/2011 - 2ª Câmara) .
1.4. O longo transcurso de tempo entre a ocorrência da irregularidade e a instauração da tomada de contas especial não implica, automaticamente, sua nulidade. Uma vez instaurada, o largo interregno temporal apenas enseja o julgamento pela iliquidez das contas caso reste comprovado que, por este motivo, tenham sido prejudicados o contraditório e a ampla defesa do responsável (v.g Acórdãos 139/2017, 729/2014, todos do Plenário, 4373/2016, 9570/2015, 2ª Câmara; Acórdão 6974/2014-TCU-Primeira Câmara) . 
Ademais, para esta Corte, só há contas iliquidáveis diante de fatos alheios à vontade do gestor. Se ele não cumpre a obrigação de prestar contas na época apropriada ou, quando o faz, não apresenta toda a documentação necessária, não pode alegar demora na instauração da tomada de contas especial para se eximir dos compromissos que assumiu (v.g Acórdão 842/2017, 293/2017, todos do Plenário, Acórdão 6667/2016-TCU-Primeira Câmara) .
1.5. Há, ainda, que se mencionar que precedentes desta Corte afirmam que eventual impedimento à plenitude do exercício de defesa, ou mesmo dificuldade na sua realização, deve ser provado, cabendo à parte o ônus dessa evidenciação (v.g Acórdão 729/2014-TCU-Plenário; Acórdão 10452/2016-TCU-Segunda Câmara) .
1.6. Também é certo, nos termos da jurisprudência desta Corte, que:
a) se demonstrado que o responsável, por motivos alheios à sua vontade, ficou impossibilitado de obter os documentos necessários à apresentação de defesa, suas contas podem ser consideradas iliquidáveis pelo TCU (v.g Acórdão 921/2009-TCU-Plenário, Acórdãos 3308/2016, 1560/2014, todos da 2ª Câmara) , ou no caso, de terceiro contratado ter sua apenação afastada;
	b) a demora excessiva na instauração de TCE inviabiliza a defesa do responsável e determina o trancamento das suas contas (v.g Acórdão 2296/2013-TCU-Segunda Câmara) 
c) falhas processuais atribuíveis ao Estado reduzem a capacidade de defesa do administrado, em evidente ofensa aos princípios do contraditório e da ampla defesa, tornam iliquidáveis as contas, nos casos específicos em que tais elementos fiquem demonstrados (v.g Acórdão 7948/2014-TCU-Segunda Câmara) .
Dessa forma, dos precedentes citados e da IN/TCU 76/2016, entende-se que três requisitos são indispensáveis:
	i) 	lapso temporal superior a dez anos;
	ii)	prova ou demonstração pela parte do efetivo prejuízo à defesa;
	iii)	os motivos para o decurso do prazo devem ser alheios à sua vontade, em outras palavras, não se pode alegar decurso de prazo ante uma obrigação descumprida, a exemplo da regular apresentação da prestação de contas. 
In casu, verifica-se que o termo inicial para a contagem do prazo ocorreu em 29/3/2006, prazo final para prestação de contas, e no dia 27/4/2010, houve comunicação válida realizada pela Funasa (peça 1, p. 211) referente à Notificação 001/2010 (peça 1, p.197) na fase interna da TCE.
Dessa forma, não deve prosperar a tese de que houve comprometimento do exercício da ampla defesa em decorrência do longo período para julgamento das presentes contas e que, portanto, as contas deveriam ser consideradas iliquidáveis, com o seu trancamento, porque, conforme demonstrado foi concedida oportunidade de manifestação ao ex-gestor, e por consequência, da guarda de documentação desde 2010. 
Este Tribunal, ao expedir a Instrução Normativa/TCU 76/2016, autorizou, nos termos dos seus arts. 6º, inciso II, e 19, salvo qualquer outra determinação em contrário, dispensar a instauração da tomada de contas especial quando houver transcorrido prazo superior a dez anos entre a data provável de ocorrência do dano e a primeira notificação dos responsáveis pela autoridade administrativa competente. 
Não se verifica cumprido, portanto, o primeiro requisito para o reconhecimento de prejuízo à defesa, visto que o responsável foi notificado em prazo inferior ao acima indicado. 
Por fim, entende-se que o último argumento do recorrente no sentido de que a presente TCE não foi aberta pelo TCU e sim pela Funasa, não existindo nos autos qualquer determinação desta Corte para a abertura, o que demonstraria o descumprimento do art. 6º, II, da IN-TCU 71/2012 não prospera.
Veja que a TCE foi aberta no dia 29/3/2010 (peça 1, p. 3) , logo, dentro do prazo constante do normativo desta Corte.
Do cumprimento do objeto
Defende-se a correta execução do objeto e a inexistência de débito referente as melhorias habitacionais para o controle da Doença de Chagas realizadas no município.
Argumenta, em síntese, que:
	a) executou todas as 61 unidades consideradas pela Funasa, bem como mais nove unidades que foram omitidas pela fiscalização, ademais deixou  material em estoque para finalização de oitenta unidades, o que  pode ser demonstrado por meio do levantamento técnico realizado pelo engenheiro do município, Daniel Rodrigo Gerlach, CREA 130.189, do dia 11/4/2005 (peça 66) e das seguintes considerações:
	a.1) no Relatório de Visita Técnica Funasa 01, consta na página 3 do relatório a afirmação de que as unidades de Valdomiro Mattich e Balduíno Hein (Linha dos Louros) estavam concluídas, mas na planilha final do relatório tais unidades constavam como não executadas, o que implica erro no débito atribuído ao recorrente no montante de R$ 3.683,52;
	a.2) no Relatório de Visita Técnica Funasa 02 também existe erro cometido pela Funasa, pois a unidade 44 do beneficiário Edmundo Ludescher foi executada, conforme, inclusive, demonstra documento denominado Questionário para o Roteiro de Visitas constante do Processo de Sindicância (peça 62, p. 2) realizado na gestão de seu sucessor, o que implica débito a maior de R$ 7.383,88;
       	a.3) de acordo com o levantamento técnico, do dia 11/4/2005, portanto, na gestão do recorrente, havia 61 unidades concluídas, 18 em andamento e 24 ainda não iniciadas;
	a.4) o levantamento técnico, de 11/4/2005, foi entregue a fiscal da Funasa, por ocasião da primeira visita após o término do seu mandato, logo, era dever dos vistoriadores da Funasa confirmar a conclusão das 61 unidades na gestão do recorrente;
	a.5) o levantamento técnico, de 11/4/2005, ainda registrou a suficiência dos materiais para a finalização de 80 unidades. 
	b) há documento da assessoria jurídica da gestão do seu sucessor que confirma a execução das 61 unidades e de 24 unidades com pendências, o que ratifica os dados do relatório entregue aos técnicos da Funasa;
	c) os elementos dos autos confirmam a execução afirmada pelo recorrente, uma vez que as obras continuaram até o final do seu mandato, o objeto não foi paralisado na data da última vistoria da sua gestão em 22/9/2004;
	d) há provas materiais produzidas pela gestão sucessora ao recorrente, pelo engenheiro do município e pelos técnicos da Funasa, que demonstram, de forma definitiva, a execução integral de 61 unidades e materiais para conclusão de mais dezoito unidades já iniciadas; 
	e) no Relatório de Visita Funasa 4 (peça 1, p. 67-71) , dos dias 13 e 14/4/2005, foi registrado a execução de 52 unidades e que outras 18 estavam em execução, o que por decorrência lógica permite afirmar que na próxima visita haveria quantitativo superior ao já relatado;   
	f) no Relatório de Visita Funasa 5 (peça 1, p. 87-97) , dos dias 21 e 22/6/2005, foi registrado o recebimento de mais seis unidades, dessa forma se adicionadas as 52 unidades já mencionadas no Relatório de Visita Funasa 4, o total de unidades executadas seria de 58 e não de 51 unidades conforme, equivocadamente, se anotou neste último relatório;
	g) a rigor, as seis unidades recebidas e registradas no Relatório de Visita Funasa 5 (peça 1, p. 87-97) deveriam ser somadas às 61 unidades constatadas no levantamento técnico municipal, dessa forma o total executado corresponderia à 67 unidades, tais inconsistências demonstram que as vistorias da Funasa não merecem a credibilidade para a imputação do presente débito;
	h) há provas nos autos que demonstram o fornecimento de materiais para os beneficiários, conforme demonstrado nas peças 62, 64, 69, 70 e 71, o que comprova as declarações do recorrente de que, à época dos fatos, havia plena condições para a integral execução do objeto e que os beneficiários foram atendidos;
Sobre o desvio de finalidade na aquisição de combustíveis, pneus e aluguel de galpão para a guarda de materiais com recursos do convênio alega que: 	
	a) não houve o desvio de finalidade na aplicação dos recursos, os materiais adquiridos para a execução do objeto do convênio correspondem a soma dos orçamentos dos 103 beneficiários;
	b) em razão das intempéries houve necessidade de aplicação de uma quantidade maior de material em determinadas unidades o que resultou na falta para outras, contudo, tal fato se mostrou alheio a vontade do recorrente;
	c) há nos autos quatro documentos, abaixo listados, que demonstram a conclusão de todas as unidades, exceto seis unidades da Linha Pedro de Toledo e 18 unidades da Linha La Salle:
	c.1) Relatório Técnico do engenheiro do município (peça 66) ;
	c.2) Memorando encaminhado pelo Assessor Jurídico do Município na gestão sucessora que confirma o relatório do engenheiro do município;
	c.3) Ofício do sucessor encaminhado à Funasa em que requer a redução da meta do convênio em 24 unidades com base no levantamento técnico já mencionado;
	c.4) Relatório técnico da Funasa 3, no qual os técnicos confirmam que os materiais não seriam suficientes para executar apenas 24 unidades, o que, contudo, deve ser considerado em conjunto com a aquisição complementar pelo município conforme se comprova por meio do relatório de empenhos constantes às peças 63 e 67, no montante de R$ 28.059,67;
	c) o município optou por realizar diretamente o objeto, dessa forma, remunerou a mão de obra com os recursos, e os valores referentes ao BDI, previstos na planilha orçamentária, foram utilizados nas demais despesas, a exemplo de transporte diário de trabalhadores e materiais, o que implicou deslocamentos de no mínimo 24.000km durante a execução do objeto, daí a necessidade de gastos com combustível, pneus e peças, e, portanto, compatível com o objeto do convênio;
	d) a necessidade de guarda dos materiais em galpão também se justifica, e, portanto, as despesas com o aluguel também estão alinhadas ao objeto do convênio.                                                                                                         
Análise:
Os relatórios de visita técnica da Funasa, no total de cinco, são os seguintes: (a) Relatório de Visita Técnica Funasa 01 (peça 1, p. 17-25) , (b) Relatório de Visita Técnica Funasa 02 (peça 1, p. 27-33) , (c) Relatório de Visita Técnica Funasa 03 (peça 1, p. 73-75) , (d) Relatório de Visita Funasa 4 (peça 1, p. 77-81 e 67-71) e Relatório de Visita Técnica Funasa 5 (peça 1, p. 87-97) .
Antes do exame do mérito das alegações há que se registrar que os relatórios de visita técnica da Funasa, por serem oficiais, gozam de presunção de legitimidade e fé pública, sendo os elementos de prova considerados tanto no acórdão condenatório como nesta instrução recursal.
Dessa forma, utiliza-se como referência, nesta instrução, assim como feito no acórdão condenatório, o Relatório Final da Funasa realizado por meio da visita técnica 05 (peça 1, p. 87-97) . Definida a referência, elemento de prova, deve-se verificar eventuais inconsistências e discrepâncias com os relatórios que o antecederam, conforme argumenta o recorrente.
Por outro lado, ainda que existam eventuais ajustes no Relatório Final da Funasa não deve o elemento de convicção ser afastado, exatamente, por gozar de presunção de veracidade.
É importante destacar que não se encontra no documento referente à quinta vistoria (peça 1, p. 87-97) o critério utilizado para elaboração do anexo com as planilhas individuais, nem tampouco, qual a documentação de suporte que orientou os autores na elaboração do principal elemento de prova. 
Por isso, entende-se que eventuais dúvidas não explicitadas e esclarecidas no exame do Relatório de Visita Técnica Funasa 5 em confronto com os demais Relatórios constantes dos autos devem ser interpretadas em benefício do recorrente, ante o princípio constitucional do in dubio pro reo.
Feitas estas breves considerações examina-se as alegações do recorrente.
Da atenta leitura de todos os relatórios de visitas técnicas (01 a 05) , não se extrai quais seriam, exatamente, as unidades cuja execução foi considerada concluída. Até o Relatório de Visita Funasa 04 informava-se o registrado nos relatórios anteriores e verificava as novas unidades executadas. Somente no Relatório de Visita Técnica Funasa 5 identificou-se quais seriam as unidades executadas e as inexecutadas.    
Observa-se, de forma clara, o procedimento descrito acima a partir do relato contido na quarta visita (peça 1, p. 79) , verbis: 
Acompanhado do Engenheiro Daniel Rodrigo Goerlach responsável pelas obras , eu Santo Flávio de Souza realizei visita técnica de acompanhamento ao Convenio onde constatei que as obras de 18 (dezoito) beneficiários (abaixo citadas} foram realizadas e podendo ser consideradas como obras concluídas somando se aos 34 (trinta e quatro) já recebidos em visitas anteriores totalizando assim 52 (cinqüenta e dois) de um total de 104 (cento e quatro) beneficiários previstos no plano de trabalho.
Contudo, o Relatório de Visita Técnica Funasa 4 não está alinhado ao Relatório de Visita Técnica Funasa 5. Veja o que restou registrado neste último, verbis:
Visita realiza pelos Agentes de Saúde Publica Santo Flavio de Souza junto com o Arquiteto José Guilherme Simon Battisti. Nesta data, na parte da manhã nos reunimos com o Sr. Mario Backes, Vice Prefeito Municipal e o Eng. Daniel Rodrigo Goerlach responsável técnico pelas obras. 
Durante a reunião o Sr. Vice Prefeito nos comunicou que não foram concluídas as obras conforme o previsto, uma vez que os recursos destinados ao convênio assinado na gestão anterior já haviam sido utilizados, restando apenas materiais já adquiridos que foram utilizados para concluir algumas unidades que estavam com suas obras iniciadas e conforme previsto no relatório de visita técnica de n°03. 
Em seguida fomos efetuar a visita e o recebimento das novas unidades concluídas. Nesta data foram recebidas as UDs:
 (...) 
Assim foram consideradas concluídas conforme as planilhas individuais, 51UDs de um total de 104.
Anexo tabelas por localidade, identificando as UDs recebidas com a respectiva data de recebimento e os beneficiários que não tiveram os serviços executados com o respectivo valor histórico constante das planilhas individuais.
Há divergências, conforme já afirmado, entre os dois últimos relatórios. Veja que no dia 23/05/2005 (Relatório 04) registrou a Funasa a existência de 52 unidades concluídas, contudo, na última vistoria no dia 26/06/2005 (Relatório 05) apenas se considerou como executadas 51 unidades, embora se tenha registrado a vistoria de seis novas unidades.
Entende-se que, por haver dúvida razoável não esclarecida, a interpretação deve ser favorável ao recorrente. Assim, caso se verificasse em vistoria posterior novas unidades prontas, estas deveriam ser acrescidas ao total de 52 já verificadas e confirmadas. Nesta linha de entendimento o valor referente a sete unidades deve ser abatido do débito do recorrente. 
Do entendimento acima exposto, decorre outra dificuldade, quais seriam as sete unidades (uma vez que o acórdão considerou somente 51 unidades concluídas, mas deveria ter se considerado 58) , contidas na planilha constante da peça 1, p. 93-97 devem ser excluídas. A nosso sentir, em benefício do jurisdicionado, deve-se abater do débito aquelas unidades de maior valor a seguir listadas:

Também, entende-se assistir razão ao recorrente em relação à alegação de que as unidades de Valdomiro Mattich (UD 12) e Balduíno Hein (UD) , ambas da Linha dos Louros, foram concluídas, conforme verificado no Relatório de Visita Técnica Funasa 01 (peça 1, p. 17-25) , mas na planilha final do relatório tais unidades constavam como não executadas, e portanto errôneo o débito atribuído no montante de R$ 3.683,52.
Embora tenham sido registradas observações sobre a execução das unidades no Relatório de Visita Técnica Funasa 01, não se caracterizou serviços inexecutados pelo município, o que impõe reconhecer que os valores atribuídos como débito na planilha final (peça 1, p. 97) carecem de fundamentação. Dessa forma, entende-se que o valor dever ser excluído do montante da condenação.
Em relação às obras na unidade 44 (Edmundo Ludescher) , linha Pedro de Toledo, o Relatório de Visita Técnica Funasa 02 registra que ela se encontrava em obras. Ao que indica o relatório, as melhorias foram iniciadas e encontravam-se em andamento. 
Não é possível somente pelos relatórios da Funasa verificar a sua conclusão, contudo, ainda, com fulcro no princípio constitucional do in dubio pro reo e na existência de documento denominado Questionário para o Roteiro de Visitas constante do Processo de Sindicância (peça 62, p. 2) realizado na gestão do sucessor do recorrente, entende-se que o montante referente a esta unidade deve ser excluída do débito (R$ 7.383,88) .
Dessa forma, a partir do documento oficial emitido pela Funasa e realizados os exames acima, entende-se que o débito deva ser reduzido em R$ 32.349,94.
Por outro lado, não procedem os argumentos de que houve a aquisição de materiais para aplicação no objeto do convênio. Não há registros ou documentos que atestassem as entradas de outros materiais, e a consequente imobilização, nos almoxarifados ou depósitos do município. Assim, não se verificou nos autos evidências da existência física dos supostos materiais adquiridos. 
Ainda que se alegue a distribuição aos munícipes, por meio das declarações juntadas aos autos, para posterior execução do objeto, tal procedimento diverge da devida formalidade na aquisição conduzida no setor público.
A entrada de materiais e equipamentos nos estoques públicos, para comprovação das despesas de convênios, possui formalidade essencial e não verificada no caso em exame. Se tivessem dado entrada nos estoques municipais, deveria haver documentação, como nota fiscal do fornecedor e cheques nominais a estes que demonstrassem que foram os recursos do convênio que pagaram tais materiais. Não se verifica tal documentação nos autos.
Ademais, ainda que os materiais tivessem sido adquiridos com recursos do convênio, o que não se verifica não deveriam ser distribuídos entre os munícipes até que houvesse disponibilidade do município para a execução do acordado no pacto.
Dessa forma, não há como acatar os argumentos da distribuição de material entre os beneficiários, pois não há comprovação da sua aquisição e pagamento com os recursos do convênio e do incorreto fornecimento aos beneficiários sem a execução das melhorias. 
Vale, ainda, lembrar que o que se pactuou foi a execução da melhoria e não havia previsão de distribuição dos materiais. A aquisição de materiais, o que não se está admitir, não tem o condão de afastar a inexecução, pois o pacto previa a execução das melhorias em sua integralidade e não mera aquisição de materiais e insumos. Assim, ainda que adquiridos, os materiais não afastam a inexecução do objeto.
A nosso sentir, também não procedem os argumentos no sentido de que os valores que custeariam o BDI foram utilizados em despesas com (a) contrato de locação do armazém, (b) compra de pneus e câmara, e (c) combustíveis.
A princípio, até se poderia admitir que tais despesas, de fato, serviriam para custeio de outras despesas necessárias a consecução do objeto. 
Contudo, conforme bem resumido no item 34.2 do relatório (peça 51) que sustentou o voto, as despesas foram as seguintes: (a) contrato de locação de um armazém para guardar os materiais comprados para as obras, no valor de R$ 2.500,00 (peça 2, p. 10-16) , a compra de pneus e câmaras valor de R$ 45.616,00 (peça 2, p. 286-390) , combustíveis por R$ 28.044,00 (peça 2, p. 392-399; peça 3, p. 4-144) . O valor do BDI total foi de R$39.895,00 (peça 17, p. 31) . 
Percebe-se, portanto, que as despesas apresentadas são bem superiores ao valor do BDI constante das planilhas de custo elaboradas pela Prefeitura Municipal de Cândido Godói (peça 16, p. 105-200 e peça 17, p. 1-31) , indício suficiente para se verificar que não há nexo causal entre as despesas e o objeto. Tais despesas poderiam ter sido utilizadas em outras necessidades do município que não guardam correlação com o objeto do convênio.
Vale destacar que a apresentação do bem ou serviço não é suficiente para atestar a regularidade na gestão dos recursos, pois não é o bastante para comprovar que o objeto é resultado dos montantes obtidos por meio de convênio, há que se haver nexo de causalidade entre os recursos repassados e sua aplicação no objeto executado.
Essa irregularidade não é meramente formal. Havendo o descompasso entre a movimentação dos valores do convênio e a execução do objeto perde-se a possibilidade de estabelecer o nexo necessário para a comprovação da boa e regular aplicação dos recursos. 
O exame do nexo causal (liame entre os recursos públicos consumidos, o objeto e os objetivos almejados no instrumento) , acepção financeira da prestação de contas, deve se atentar para as origens datas, montante e movimentações dos recursos, especialmente, se os normativos aplicáveis exigem conta corrente específica.
Apenas para demonstrar a imprescindibilidade do nexo, pode-se por hipótese, imaginar que determinado gestor empregue os dinheiros do convênio em finalidade diversa, ou até mesmo se aproprie do numerário, e depois execute o bem inicialmente avençado com recursos próprios do Município, de um convênio celebrado com o Estado, ou até mesmo por meio de outro convênio firmado com a União. Nessa situação hipotética, mas factível, o fim da avença foi alcançado, mas de maneira irregular e gravosa para o erário. 
Portanto, ainda que executados em sua inteireza, há que se observar a necessária correlação entre o objeto exposto e os recursos repassados por intermédio da avença (v.g. Acórdãos 2464/2013, 214/2007, 605/2006, todos do Plenário; Acórdãos 2.128/2014, 8.252/2013, 53/2007, 52/2002, todos da 1ª Câmara; Acórdãos 3.058/2011, 2.827/2001, 1906/2011, 17/2007, 320/2006, 29/2006, 28/2006, 27/2004, todos da 2ª Câmara) .  
In casu, não se verifica o nexo entre as despesas apresentadas e o objeto, verificando-se, inclusive, que o montante dos comprovantes se mostra superior ao valor previsto para o BDI. Em razão de não restar demonstrado o nexo causal, entende-se que tais despesas não estão aptas a comprovar a aplicação dos recursos.
Dessa forma, se superada a questão da prescrição devem ser acatadas as despesas no montante de R$ 32.349,94, em razão dos argumentos supra apresentados. 
CONCLUSÃO
Das análises anteriores, conclui-se que:
No tocante à prescrição do débito: 
	a.1) em decorrência do sentido e alcance do art. 37, § 5º, da Constituição Federal, definidos pelo STF no julgamento do Recurso Extraordinário 636.886, é prescritível a pretensão reparatória exercida pelo tribunal de contas. Os fundamentos da decisão e a ausência de ressalvas na enunciação da tese permitem concluir que a ação de ressarcimento pode se desenvolver a qualquer tempo, na hipótese de condutas dolosas, apenas no âmbito judicial, sujeitando-se à prescrição na esfera administrativa;
	a.2) até que sobrevenha norma específica para disciplinar a prescrição relativa à atuação do tribunal de contas, entende-se aplicável o regime previsto na Lei 9.873/1999. Referida lei contempla parâmetros que preponderam no conjunto de normas de direito público e que são compatíveis com o rito do processo de controle externo, e já é utilizada pelo STF para estabelecer limitação temporal ao exercício da pretensão punitiva pelo TCU;
	a.3) aplicando-se os parâmetros tanto do Acórdão 1441/2016-TCU-Plenário à situação em exame, verifica-se que se operou a prescrição;
	a.4) aplicando-se o regime estatuído na Lei 9.873/1999 não haveria prescrição;
	b) não houve desrespeito a Instrução Normativa 71/2012, uma vez que a TCE foi aberta no prazo estabelecido pelo normativo, também não houve prejuízo à defesa, visto que o recorrente foi comunicado validamente pela Funasa no prazo inferior a dez anos;
	c) a partir da comparação dos cinco relatórios de visita da Funasa é possível observar a necessidade de adequação do principal elemento de convicção utilizado e perceber a correta execução parcial do objeto com consequente redução do débito no montante de R$ 32.349,94.	
Com base nessas conclusões, propõe-se sobrestar o seguimento do recurso até que sejam definidas, pelo TCU, as consequências jurídicas do Tema 899 (repercussão geral) .
PROPOSTA DE ENCAMINHAMENTO
Ante o exposto, com fundamento nos arts. 32, I e 33, da Lei 8.443/92 c/c o art. 285, caput, do RI-TCU, submetem-se os autos à consideração superior, propondo-se:
	a) conhecer do recurso e sobrestar os presentes autos até que sejam de sejam definidas, pelo TCU, as consequências jurídicas do Tema 899;
	b) dar ciência do acórdão que for prolatado à recorrente e aos demais interessados, ressaltando-se que o relatório e o voto que o acompanharem podem ser consultados no endereço www.tcu.gov.br/acordaos, no dia seguinte ao de sua oficialização. 
	É o Relatório.

Homero Luiz Seibel (52.678 OAB/RS), representando Anencir Flores da Silva.

Subprocurador-Geral Lucas Rocha Furtado.

TOMADA DE CONTAS ESPECIAL. FUNASA. CONVÊNIO. INEXECUÇÃO PARCIAL DO OBJETO. CONTAS IRREGULARES. DÉBITO. RECURSO DE RECONSIDERAÇÃO. CONHECIMENTO. MANUTENÇÃO DA JURISPRUDÊNCIA DO TCU NO QUE SE REFERE À PRESCRIÇÃO DA PRETENSÃO RESSARCITÓRIA. RAZÕES SUFICIENTES PARA ALTERAR PARCIALMENTE O MÉRITO DO JULGADO. PROVIMENTO PARCIAL. COMUNICAÇÕES

TOMADA DE CONTAS ESPECIAL (TCE)

Secretaria de Recursos (Serur).

Registro, preliminarmente, que atuo nos presentes autos por força de sorteio, conforme termo juntado à peça 74.
2.	Em exame recurso de reconsideração interposto pelo Sr. Anencir Flores da Silva, ex-prefeito de Cândido Godói-RS (gestão 2001-2004) , contra o Acórdão 9534/2019-TCU-Segunda Câmara (Relator Ministro Aroldo Cedraz) , proferido em apreciação de tomada de contas especial instaurada pela Fundação Nacional de Saúde (Funasa) , em virtude da inexecução parcial do objeto do Convênio 917/2001, voltado à execução de melhorias habitacionais na referida municipalidade, para controle da Doença de Chagas. O convênio envolveu o repasse federal de R$ 200.000,00, em 6/6/2002, com vigência de 21/1/2002 a 29/1/2006, após prorrogações.
3.	Por meio do Acórdão 9534/2019-TCU-Segunda Câmara, o Tribunal decidiu, no essencial, julgar irregulares as contas do Sr. Anencir Flores, condenando-o em débito no valor histórico de R$ 99.228,67, em razão da inexecução parcial do objeto ajustado. A irregularidade decorreu da constatação, no Relatório de  Visita Técnica nº 05 (Visita Técnica Final) da Funasa (peça 1, p. 87) , de que apenas 51 das 104 unidades habitacionais receberam as melhorias previstas no plano de trabalho, apesar de ter sido usado todo valor repassado para a execução do convênio.
4.	Irresignado, o Sr. Anencir Flores da Silva interpôs o presente recurso, por meio do qual argumenta, em síntese, a ocorrência de: 
a) prescrição do débito, em vista do transcurso de mais de 10 anos entre a data dos fatos (30/3/2006 - prazo final para prestação de contas) e a notificação realizada pelo TCU (julho/2017) ; 
b) desrespeito ao disposto no art. 6º, inciso II, da Instrução Normativa 71/2012, ante a inexistência de qualquer determinação do TCU para a abertura da tce, e prejuízo à defesa, ante ao não atendimento de requerimento de informações feito pelo recorrente junto à prefeitura; e 
c) correta execução do objeto e a consequente inexistência do débito, conforme informações constantes dos próprios relatórios de fiscalização.
5.	Em análise dos argumentos apresentados pelo recorrente, a instrução da Secretaria de Recursos - Serur (peça 86) , apresentou as seguintes conclusões:
8. Das análises anteriores, conclui-se que: 
a) No tocante à prescrição do débito: 
a.1) em decorrência do sentido e alcance do art. 37, § 5º, da Constituição Federal, definidos pelo STF no julgamento do Recurso Extraordinário 636.886, é prescritível a pretensão reparatória exercida pelo tribunal de contas. Os fundamentos da decisão e a ausência de ressalvas na enunciação da tese permitem concluir que a ação de ressarcimento pode se desenvolver a qualquer tempo, na hipótese de condutas dolosas, apenas no âmbito judicial, sujeitando-se à prescrição na esfera administrativa; 
a.2) até que sobrevenha norma específica para disciplinar a prescrição relativa à atuação do tribunal de contas, entende-se aplicável o regime previsto na Lei 9.873/1999. Referida lei contempla parâmetros que preponderam no conjunto de normas de direito público e que são compatíveis com o rito do processo de controle externo, e já é utilizada pelo STF para estabelecer limitação temporal ao exercício da pretensão punitiva pelo TCU; 
a.3) aplicando-se os parâmetros do Acórdão 1441/2016-TCU-Plenário à situação em exame, verifica-se que se operou a prescrição; 
a.4) aplicando-se o regime estatuído na Lei 9.873/1999 não haveria prescrição; 
b) não houve desrespeito a Instrução Normativa 71/2012, uma vez que a TCE foi aberta no prazo estabelecido pelo normativo, também não houve prejuízo à defesa, visto que o recorrente foi comunicado validamente pela Funasa no prazo inferior a dez anos; 
c) a partir da comparação dos cinco relatórios de visita da Funasa é possível observar a necessidade de adequação do principal elemento de convicção utilizado e perceber a correta execução parcial do objeto com consequente redução do débito no montante de R$ 32.349,94.
6.	Com base em tais conclusões, a Serur (peças 86 e 87) , contando com a anuência do Ministério Público junto ao TCU - MPTCU (peça 88) , propôs sobrestar o seguimento do recurso até que sejam definidas, pelo TCU, as consequências jurídicas do Tema 899 (repercussão geral) do Supremo Tribunal Federal. Se superada a questão da prescrição, propôs o acatamento das despesas no montante de R$ 32.349,94, em razão dos argumentos apresentados.
7.	Preliminarmente, ratifico o teor do despacho que proferi à peça 75, no sentido de que o presente recurso preenche os requisitos de admissibilidade estabelecidos nos arts. 32, inciso I, e 33 da Lei 8.443/1992, devendo ser conhecido.
8.	Como se vê, o recorrente apresentou questões preliminares, associadas a supostos prescrição do débito, desrespeito à IN-TCU 71/2012 e prejuízo à defesa. 
9.	Relativamente ao argumento de prescrição do débito, com as devidas vênias à unidade técnica e ao MPTCU, e conquanto reconheça que a questão tratada pelo Supremo Tribunal Federal no julgamento do Recurso Extraordinário 636.886 necessita ser amadurecida neste Tribunal, inclusive em face dos embargos opostos pela Advocacia-Geral da União e pendentes de apreciação por aquela Corte Superior, entendo que, até que advenha decisão acerca de tais embargos, deve prevalecer o entendimento jurisprudencial do TCU (imprescritibilidade das condenações em débito e prescrição decenal para sanções, contada da ocorrência do fato e sujeita a interrupções) . Destaco, nesse mesmo sentido, o entendimento precursor no Acórdão 5236/2020-TCU-Primeira Câmara (Relator Ministro Benjamin Zymler) , que vem sendo confirmado em diversos outros julgados desde então (p. ex.: Acórdão 1492/2020-TCU-Plenário, Relator Ministro Aroldo Cedraz; Acórdãos 6.084/2020 e 12.489/2020, ambos da 1ª Câmara e de relatoria do Ministro Benjamin Zymler; Acórdãos 5.681//2020 e 8.948/2020, ambos da 2ª Câmara e de relatoria do Ministro Augusto Nardes; Acórdãos 6.707/2020 e 1.730/2021, ambos da 2ª Câmara e de relatoria do Ministro Marcos Bemquerer Costa; e Acórdãos 2.188/2020 e 1.661/2021, ambos da 2ª Câmara, de minha relatoria) .
10.	Vencido esse primeiro ponto, entendo por afastada, por conseguinte, a proposta de sobrestamento do seguimento do recurso.
11.	Quanto às demais questões preliminares, anuo ao exame procedido pela Serur (itens 6.3 a 6.18 da instrução à peça 86, reproduzida no Relatório que antecede este Voto) , que concluiu pela ausência de desrespeito à Instrução Normativa TCU 71/2012, uma vez que a TCE foi aberta no prazo estabelecido pelo normativo, e pela não ocorrência de prejuízo à defesa, visto que o recorrente foi comunicado validamente pela Funasa no prazo inferior a 10 anos. Tal conclusão pode ser corroborada pelas informações constantes do Relatório do Tomador de Contas (peça 4, p. 112) , em que são elencadas notificações expedidas ao Sr. Anencir Flores em 19/4/2010, 12/4/2011, 29/4/2011 e 4/4/2014. A propósito, consta à peça 1, p. 209, Aviso de Recebimento - AR em 27/4/2010, da Notificação 001/10 expedida ao recorrente.
12.	Avançando ao mérito do recurso, observo que o recorrente buscou, em essência, apontar inconsistências nos relatórios de visitas técnicas que, além de subsidiar sua conclusão de que o total executado seria de melhorias em 67 unidades (e não 51 unidades, como registrado no acórdão condenatório) , demonstrariam que as vistorias da Funasa não mereceriam credibilidade para a imputação do presente débito. Argumentou, ainda, pela não ocorrência de desvio de finalidade na aquisição de combustíveis, pneus e aluguel de galpão para a guarda de materiais com recursos do convênio.
13.	Sobre o segundo ponto, acolho como razões de decidir a análise empreendida pela Serur (itens 7.22 a 7.37 da instrução à peça 86, reproduzida no Relatório que antecede este Voto) . Como bem demonstrou a unidade técnica, não procedem os argumentos do recorrente, no sentido de que as despesas com aquisição de materiais foram somente para aplicação no objeto do convênio.
14.	Relativamente à análise do argumento de cumprimento do objeto, com as vênias de estilo, divirjo, em parte, dos pareceres nos autos.
15.	Em síntese, a Serur (peça 86) , cotejando os 5 relatórios de visitas técnicas elaborados pela Funasa, a despeito de confirmar a validade de tais relatórios oficiais como elemento de prova e convicção, por sua presunção de legitimidade e fé pública, entendeu pela existência de dúvida razoável não esclarecida, a ser decidida em benefício do réu, sobre quais seriam, exatamente, as unidades cuja execução foi considerada concluída, face a inconsistências observadas entre os relatórios. Reproduzo trecho da instrução da Serur (peça 86) , para melhor contextualizar a questão:
7.8. É importante destacar que não se encontra no documento referente à quinta vistoria (peça 1, p. 87-97) o critério utilizado para elaboração do anexo com as planilhas individuais, nem tampouco, qual a documentação de suporte que orientou os autores na elaboração do principal elemento de prova. 
7.9. Por isso, entende-se que eventuais dúvidas não explicitadas e esclarecidas no exame do Relatório de Visita Técnica Funasa 5 em confronto com os demais Relatórios constantes dos autos devem ser interpretadas em benefício do recorrente, ante o princípio constitucional do in dubio pro reo.
 (...) 
7.11. Da atenta leitura de todos os relatórios de visitas técnicas (01 a 05) , não se extrai quais seriam, exatamente, as unidades cuja execução foi considerada concluída. Até o Relatório de Visita Funasa 04 informava-se o registrado nos relatórios anteriores e verificava as novas unidades executadas. Somente no Relatório de Visita Técnica Funasa 5 identificou-se quais seriam as unidades executadas e as inexecutadas.    
 (...) 
7.14. Há divergências, conforme já afirmado, entre os dois últimos relatórios. Veja que no dia 23/05/2005 (Relatório 04) registrou a Funasa a existência de 52 unidades concluídas, contudo, na última vistoria no dia 26/06/2005 (Relatório 05) apenas se considerou como executadas 51 unidades, embora se tenha registrado a vistoria de seis novas unidades.
7.15. Entende-se que, por haver dúvida razoável não esclarecida, a interpretação deve ser favorável ao recorrente. Assim, caso se verificasse em vistoria posterior novas unidades prontas, estas deveriam ser acrescidas ao total de 52 já verificadas e confirmadas. Nesta linha de entendimento o valor referente a sete unidades deve ser abatido do débito do recorrente. 
7.16. Do entendimento acima exposto, decorre outra dificuldade, quais seriam as sete unidades (uma vez que o acórdão considerou somente 51 unidades concluídas, mas deveria ter se considerado 58) , contidas na planilha constante da peça 1, p. 93-97 devem ser excluídas. A nosso sentir, em benefício do jurisdicionado, deve-se abater do débito aquelas unidades de maior valor a seguir listadas:
 (...) 
7.17. Também, entende-se assistir razão ao recorrente em relação à alegação de que as unidades de Valdomiro Mattich (UD 12) e Balduíno Hein (UD) , ambas da Linha dos Louros, foram concluídas, conforme verificado no Relatório de Visita Técnica Funasa 01 (peça 1, p. 17-25) , mas na planilha final do relatório tais unidades constavam como não executadas, e portanto errôneo o débito atribuído no montante de R$ 3.683,52.
7.18. Embora tenham sido registradas observações sobre a execução das unidades no Relatório de Visita Técnica Funasa 01, não se caracterizou serviços inexecutados pelo município, o que impõe reconhecer que os valores atribuídos como débito na planilha final (peça 1, p. 97) carecem de fundamentação. Dessa forma, entende-se que o valor dever ser excluído do montante da condenação.
7.19. Em relação às obras na unidade 44 (Edmundo Ludescher) , linha Pedro de Toledo, o Relatório de Visita Técnica Funasa 02 registra que ela se encontrava em obras. Ao que indica o relatório, as melhorias foram iniciadas e encontravam-se em andamento. 
7.20. Não é possível somente pelos relatórios da Funasa verificar a sua conclusão, contudo, ainda, com fulcro no princípio constitucional do in dubio pro reo e na existência de documento denominado Questionário para o Roteiro de Visitas constante do Processo de Sindicância (peça 62, p. 2) realizado na gestão do sucessor do recorrente, entende-se que o montante referente a esta unidade deve ser excluída do débito (R$ 7.383,88) .
7.21. Dessa forma, a partir do documento oficial emitido pela Funasa e realizados os exames acima, entende-se que o débito deva ser reduzido em R$ 32.349,94.
16.	Primeiramente, reitero que a avaliação conclusiva da entidade concedente sobre a execução do convênio se deu no âmbito do Relatório de Visita Técnica nº 05 (Visita Técnica Final, de 26/6/2006) da Funasa (peça 1, p. 87-91) , do qual constam como anexos planilhas detalhadas (peça 1, p. 93-97) , por cada localidade, com informações do número de todas as unidades, beneficiários, unidades executadas com respectiva data de vistoria, unidades não executadas com os respectivos valores individuais a serem devolvidos.
17.	Ao contrário do que defendeu a unidade técnica, observo que as informações que subsidiaram o relatório final da Funasa e as planilhas detalhadas, a despeito de equívocos pontuais, estão integralmente contidas nos relatórios de visita técnica precedentes. Nos Relatórios nº 01 (peça 1, p. 17-25; visita em 22/6/2004; indica os beneficiários de 25 unidades concluídas) e nº 02 (peça 1, p. 27-33; visita em 14/9/2004; beneficiários de 9 unidades concluídas, totalizando 34 unidades) , há discriminação de cada unidade concluída, além de observações particularizadas sobre unidades específicas. No Relatório nº 03 (peça 1, p. 73-75; total de 34 unidades) , com visita realizada em 13/4/2005, já na gestão do prefeito sucessor, a fiscalização não reporta novas unidades, apenas relata dificuldades e riscos observados. No Relatório nº 04 (peça 1, p. 77-81; total de 52 unidades) , em visita nos dias 13 e 14/4/2005, a fiscalização reporta o recebimento de 18 unidades, porém consta registro manuscrito discriminando 6 dessas unidades que já teriam sido concluídas na primeira vistoria - resultando em saldo de 12 unidades concluídas no período. Por último, no Relatório nº 05 (peça 1, p. 87-91; total de 51 unidades) , em visita nos dias 21 e 22/6/2006, a fiscalização detalha o recebimento de 6 unidades.
18.	A despeito de ter havido, de fato, inconsistências pontuais em parte dos relatórios, penso não subsistir a dúvida alegada pela Serur na avaliação acerca de quantas e quais unidades foram concluídas, principalmente quando cotejados os nomes dos beneficiários/unidades e observações detalhados nos relatórios de vistoria. Para permitir melhor compreensão, apresento quadro resumo produzido por minha assessoria com informações das unidade concluídas constantes de cada relatório, já com as correções que entendo devidas (ajustes destacados na planilha) :
	 Unidade/Beneficiário
	Relatório 01
22/6/2004
	Relatório 02
14/9/2004
	Relatório 04
14/4/2005
	Relatório 05
22/6/2006

	LINHA DR. PEDRO DE TOLEDO:
	7
	7
	8
	4

	Armindo Hanusch
				X

	Mariano Zavislak
		X
		
	João Zavislak
			X
	
	Lili Fray
			X
	
	Lauro Stiebe (* unidade já recebida na 1ª vistoria da Funasa) 
	X
		*
	
	Alceu Stiebe (* unidade já recebida na 1ª vistoria da Funasa) 
	X
		*
	
	Irineu Felhauer
	X
			
	Nildo Berg (* unidade já recebida na 1ª vistoria da Funasa) 
	X
		*
	
	Balduíno Berg (* unidade já recebida na 1ª vistoria da Funasa) 
	X
		*
	
	Agenor Gund (* unidade já recebida na 1ª vistoria da Funasa) 
	X
		*
	
	Ermindo Gund
			X
	
	Arnildo Reschke (* unidade já recebida na 1ª vistoria da Funasa) 
	X
		*
	
	Osvaldo Mashajeske (Relatório 01: abandonou a propriedade e mudou-se para outro município. Recurso migrado para Bristo Alves de Souza - acatado como concluída junto com a unidade de Bristo Alves de Souza) 
				X

	João Carlos Correia
		X
		
	Estanislau Kotula
		X
		
	Leonardo Knopka
			X
	
	Pedro Kurzi
			X
	
	Valdir Fidler
		X
		
	Alvin Abentroth
		X
		
	Egon Abentroth
			X
	
	Aldino Steinbrener
		X
		
	Edmundo Ludescher (há registro no Relatório 01 de que a unidade estava em obras - Serur propõe conceder benefício da dúvida, em favor do responsável) 
				X

	Alfredo Berg
		X
		
	Bristo Alves de Souza (Relatório 01: constatado estágio de deterioração avançado, necessitando de mais recursos do que o previsto; autorizado pela Funasa a receber recursos previstos para Osvaldo Mashajeske) 
				X

	Egidio Soares de Vargas
			X
	
	Lucio Ferreira Antunes
			X
	
	LINHA LA SALLE:
			4
	4

	Ademar Mallmann
			X
	
	Nolar Mallmann
				X

	Sadi Hanatzki
				X

	Tionisio Rohr
			X
	
	Anecir Ely
			X
	
	José Schmidt
				X

	Alcido Hermann
			X
	
	João Jaci Schmidt
				X

	LINHA DOS LOUROS:
	18
	2
		
	Heldo Hein
		X
		
	Balduino Hein (unidade concluída, beneficiário já havia adquirido tintas, valor remanescente utilizado no telamento do porão da casa e do paiol) 
	X
			
	Valdemar Schoppan
	X
			
	Neldo Schoppan
	X
			
	Arlindo Skarpinski
		X
		
	Dora Kirschner
	X
			
	Nelsi Rutke
	X
			
	Darci Kirschner
	X
			
	Aloisio Feiden
	X
			
	Balduino Matich
	X
			
	Egon Jeske
	X
			
	Ildo Rutke
	X
			
	Erno Rutke
	X
			
	Jair Jeske
	X
			
	Vilma Kister
	X
			
	Clauderio Kister
	X
			
	Valdemiro Matich (unidade concluída; após receber melhorias o beneficiário mudou-se, levando a moradia) 
	X
			
	Romildo Matich
	X
			
	Valdi Dimler
	X
			
	Pedro Lemes
	X
			
	TOTAL POR RELATÓRIO
	25
	9
	12
	8

	TOTAL ACUMULADO
	25
	34
	46
	54

19.	Realizando exame comparativo entre o levantamento acima e as planilhas anexas ao relatório de vistoria final da Funasa (peça 1, p. 93-97) , e aplicado o benefício da dúvida em favor do ex-prefeito no caso da unidade de Edmundo Ludescher, entendo ser o caso de dar provimento parcial ao argumento do recorrente, para reduzir o débito em R$ 11.066,40, referente ao acolhimento das unidades de: i) Balduino Hein, R$ 2.137,44 (unidade concluída, conforme Relatório de Visita Técnica nº 01) ; ii) Valdemiro Matich, R$ 1.546,08 (unidade concluída, conforme Relatório de Visita Técnica nº 01; e iii) Edmundo Ludescher, R$ 7.382,88 (unidade com obras iniciadas, conforme Relatório de Visita Técnica nº 02; conclusão presumida, acolhendo análise da Serur) . A propósito, a título de mera conferência de cálculo, caso não incluídas essas três unidades, a planilha apontaria uma quantidade de 51 unidades, em coincidência com o valor apontado pela Funasa ao final das vistorias.
20.	Ante o exposto, acolhendo parcialmente o encaminhamento proposto pela Serur e pelo MPTCU, VOTO por que seja adotado o Acórdão que ora submeto à consideração deste Colegiado.
TCU, Sala das Sessões Ministro Luciano Brandão Alves de Souza, em 9 de março de 2021.
RAIMUNDO CARREIRO 
Relator